---
title: "ESAME FONDAMENTI DI SCIENZA DEI DATI E LABORATORIO"
author: "Moreno Scozzi"
output:
  slidy_presentation:
    incremental: yes
  beamer_presentation:
    incremental: yes
  ioslides_presentation:
    css: ./style.css
    incremental: yes
editor_options:
  chunk_output_type: inline
---

```{r setup, include=FALSE}
knitr::opts_chunk$set(cache = TRUE, message = FALSE, warning = FALSE)
```

## Osservazione sui dati riguardanti gli attacchi di cuore e le loro cause.

In seguito alla vicenda accaduta recentemente riguardo al giocatore della Danimarca Christian Eriksen, il quale è svenuto in campo al 43' minuto di Danimarca-Finlandia, colto da un malore, è apparso subito in gravi condizioni, tanto da rendere necessario l'intervento dei sanitari con un massaggio cardiaco durato circa 10 minuti.

L'obiettivo di questo studio è quello di mostrare le cause degli attacchi di cuore e cercare di capire come prevenirli.

```{r include=FALSE}
library(readr) 
library(tidyr) 
library(dplyr) 
library(stringr) 
library(ggplot2) 
library(tidyverse)
library(ggmap)
library(scales) 
library(plotly) 
library(ggthemes)
library(lubridate) 


heart<-read_csv("C:/Users/utente/OneDrive/Desktop/Fondamenti/EsameMoreno/heart.csv")
View(heart)
```

## Importiamo il DataSet

Come prima cosa importiamo il DataSet per analizzare i dati riguardanti età, il sesso, la pressione sanguigna a riposo (in mm Hg), il livello di colesterolo in mg/dl prelevato tramite sensore BMI, la glicemia a digiuno, i risultati elettrocardiografici a riposo, la frequenza cardiaca massima raggiunta, angina indotta dall'esercizio, Depressione ST (fa riferimento ad un'alterazione dell'elettrocardiogramma di superficie) indotta dall'esercizio rispetto al riposo.

## Grafico riguardante il sesso delle persone

Iniziamo con il distinguere i due sessi e analizzare quello più a rischio.

## Grafico riguardante il sesso delle persone

In questo grafico possiamo vedere che il genere maschile (68%) è più soggetto ad attacchi di cuore rispetto al genere femminile (32%).

```{r echo=FALSE}
dati <- table(heart$sex)
labelG <- c("Femmina", "Maschio")
perc<- round(dati/sum(dati)*100)
labelG <- paste(labelG, perc)
labelG <- paste(labelG,"%",sep="")
col = c("plum2", "powderblue")
pie(dati, labels = labelG, col=col, main="Genere")
legend(1.2, 0.3, cex = 0.8, legend=labelG, fill = col)

```

## Analisi sesso

Sebbene l'infarto sia una delle principali cause di morte sia per gli uomini che le donne, due pazienti su tre che vanno incontro a problemi cardiaci sono maschi, e in generale questo tipo di patologie colpisce gli uomini dai dieci ai quindici anni prima che le donne. Per molto tempo non si è mai riuscita a dare una spiegazione a ciò, fino a quando uno studio nel 2012 pubblica su The Lancet una relazione nella quale suggerisce che parte della risposta sia da cercare nel cromosoma Y, che definisce il sesso maschile.

## Riguardante il livello di colesterolo

Nel seguente grafico notiamo che il livello del colesterolo compreso tra i 200 e i 300 mg/dl sono a forte rischio di infarto, da ciò possiamo dedurre che bisogna fare attenzione alla percentuale di colesterolo in quanto influisce sulla salute del cuore.

```{r echo=FALSE}
ggplot(heart, aes(x = chol))+
        geom_density(fill = "green")+
        ggtitle("Distribuzione del colesterolo riguardante gli attacchi di cuore")+
        theme_minimal()  

```

## Riguardante il livello di colesterolo 

Ora guardiamolo con un altro grafico mettendo in relazione il livello di colesterolo e il numero degli attacchi di cuore in base al sesso.

```{r echo=FALSE}
ggplot(heart, aes(x = chol,fill = factor(sex))) +
      geom_bar() +    
      theme(legend.position = "bottom") +
      labs(title = "Colesterolo e Attacchi di cuore")

```

## Chest pain type

Con il prossimo grafico facciamo una distinzione dei diversi tipi di dolore toracico causato dal cuore.

## Angina

L'angina è dolore toracico o fastidio causato quando il muscolo cardiaco non riceve abbastanza sangue ricco di ossigeno. Inoltre, alcune persone non avvertono alcun dolore ma hanno altri sintomi come mancanza di respiro o affaticamento.

## Chest pain type

Possiamo notare che abbiamo un maggior numero di casi in cui le persone che hanno avuto attacchi di cuore erano asintomatiche (factor(cp) = 0), a seguire riscontriamo una maggioranza di casi riguardo attacchi dovuti ad un'angina atipica (factor(cp) = 2) rispetto ad un'angina tipica (factor(cp) = 1).Pochi sono i casi un cui non si tratta di angina (factor(cp) = 3).

```{r echo=FALSE}
ggplot(heart, aes(factor(cp),fill = cp))+
        geom_bar()+
        ggtitle("Distribuzione Chest Pain Type")+
        geom_text(aes(label = ..count..), stat = "count", vjust = 1.5, colour = "white")+   
        theme_minimal()
```

## Sintomi

Alcuni atleti presentano segnali d'allarme come svenimento o respiro affannoso. Spesso, tuttavia, gli atleti non riconoscono o non riferiscono tali sintomi e il primo segnale è che il soggetto smette improvvisamente di respirare e collassa.
I sintomi possono essere:

* Dolore toracico

* Sudore

* Dispnea

* Nausea e vomitare

* Tosse o ansare

## Verifica idonetà atleta

Un importante aspetto dell'attività competitiva consiste nel verificare se l'atleta sia in grado di esercitare il proprio giudizio, la propria valutazione libera e indipendente per interrompere l'attività sportiva nel caso sia necessario.

È inoltre importante notare che, a causa delle circostanze particolari e delle pressioni dello sport competitivo in generale, spesso l'atleta non è in grado di interrompere l'attività fisica, anche quando si presentino obiettive necessità mediche di interromperla.


## Angina

Quindi una domanda sorge spontanea: "L'angina è in qualche modo collegata nello sport?"


## Angina 
Guardando questo grafico possiamo dedurre di no, in quanto è presente una prevalenza di casi di angina che non sono dovuti ad esercizio fisico (1 = yes; 0 = no).
Quindi possiamo concludere dicendo che l'esercizio fisico non induce a casi di angina.

```{r echo=FALSE}
ggplot(heart, aes(factor(exng),fill = exng))+
        geom_bar()+
        ggtitle("Angina")+
        geom_text(aes(label = ..count..), stat = "count", vjust = 1.5, colour = "white")+   
        theme_minimal()

```

## Cause della morte caridaca improvvisa degli atleti

Generalmente, le cause di morte improvvisa durante l'attività fisica sono molto diverse per gli atleti giovani rispetto a quelli meno giovani. Tuttavia, in tutti gli atleti il decesso può essere provocato da asma, colpo di calore e uso di farmaci dopanti o droghe che causano improvvise alterazioni del ritmo cardiaco.

## Come prevenire attacchi di cuore?
I comportamenti che possono ridurre il rischio di infarto sono, nel dettaglio:

* alimentazione sana.

* astensione dal fumo.

* controllo del proprio peso forma.

* svolgimento di attività fisica non intensa, moderata

## Distribuzione heart/age/blood

Con questo grafico mettiamo in relazione l'età e la frequenza cardiaca massima raggiunta (thalach).
Possiamo notare che ha una distribuzione discendente, con l'abbassarsi dell'età dell'individuo aumenta la frequenza cardiaca massima raggiunta, e viceversa.



```{r echo=FALSE}

y1=ggplot(data=heart,aes(x=thalachh,y=age,col=sex))+
  geom_point()+geom_smooth(method="lm",se=FALSE)

y2=ggplot(data=heart,aes(x=thalachh,y=trtbps,col=sex))+
  geom_point()+geom_smooth(method="lm",se=FALSE)
library(ggpubr)
ggarrange(y1,ncol=1,nrow=1)

```

## Distribuzione 2

Con lo stesso tipo di grafico, mettiamo ora in relazione la pressione sanguigna a riposo (trestbps) e la frequenza cardiaca massima raggiunta (thalach).
Notiamo che ha una distribuzione diversa dal grafico precedente, questa risulta omogenea e costante.

```{r echo=FALSE}


y2=ggplot(data=heart,aes(x=thalachh,y=trtbps,col=sex))+
  geom_point()+geom_smooth(method="lm",se=FALSE)
library(ggpubr)
ggarrange(y2,ncol=1,nrow=1)

```

## Conclusioni

Quindi, gli attacchi di cuore possono essere prevenuti?

* Diciamo di si, possono essere prevenuti tramite controlli preriodici e la giusta alimentazione in relazione al colesterolo, che abbiamo visto essere molto incisivo.

* Purtroppo, però, non abbiamo la certezza di evitare queste situazioni, però con la giusta attenzione si possono salvare delle vite come, appunto, successo al giocatore.